---
title: "Introducción a los elementos del DS"
output: github_document
editor_options: 
  chunk_output_type: console
---

```{r setup, include=FALSE}
knitr::opts_chunk$set(echo = FALSE)
```

## Programa

1.  Hola!

    -   Lo que sabemos hasta ahora
    -   Lo que aprenderemos
    -   Lo que podemos llegar a realizar
    -   Nuestra dinámica

2.  Introducción a la programación con R.

    -   Ambiente de programación Rstudio.
    -   Proyectos y scripts.
    -   Creación, manipulación y asignación de objetos.
    -   Ejecutando código.

3.  Análisis Exploratorio de datos.

    -   Visualización de datos con ggplot2: Mapeos estéticos, separación en facetas, geometrías. HTMLWidgets.
    -   Transformación de datos: filtrar, ordenar, seleccionar, transformaciones, resúmenes agrupados y transformaciones agrupadas.

4.  Manipulación de datos.

    -   Importación y orígenes de información: texto plano, API, bases de datos, Web scraping.
    -   Datos ordenados: pivotar, separar y unir, valores faltantes.
    -   Datos relacionales: uniones (joins) de transformación y filtrado.
    -   Manejo de strings y expresiones regulares. Manipulación de factores y fechas.

5.  Elementos de la programación.

    -   Estructura de código. Pipes, pasos intermedios, sobrescribir, composición funciones. 
    -   Funciones, argumentos, condicionales, estilo de código.
    -   Iteraciones. Bucles for, funcionales, map.

6.  Modelamiento.

    -   Conceptos básicos: predicción, error, sesgo, métricas de evaluación.
    -   Modelos de Regresión: Lineal y Logística.
    -   Árboles de decisión.
    -   Random Forests. Ideas tras Bagging y Boosting.
    -   Importancia de variables.
    -   Modelos de Series de Tiempo.
    -   Métodos no supervisados, métodos de clustering.

7.  Comunicación de resultados.

    -   Reportería automática con Rmarkdown y HTMLWidgets.
    -   Desarrollo aplicaciones web con shiny.


## Slides/Clases

```{r}
dir("slides") |> 
  stringr::str_detect(".html")
```

