---
title: "Introducción a los elementos del DS"
output:
  github_document:
    toc: true
editor_options: 
  chunk_output_type: console
---

```{r setup, include=FALSE}
knitr::opts_chunk$set(echo = FALSE)
```

## Programa

1.  Hola!

    -   Lo que sabemos hasta ahora
    -   Lo que aprenderemos
    -   Lo que podemos llegar a realizar
    -   Nuestra dinámica

2.  Introducción a la programación con R.

    -   Ambiente de programación Rstudio.
    -   Proyectos y scripts.
    -   Creación, manipulación y asignación de objetos.
    -   Ejecutando código.

3.  Análisis Exploratorio de datos.

    -   Visualización de datos con ggplot2: Mapeos estéticos, separación en facetas, geometrías. HTMLWidgets.
    -   Transformación de datos: filtrar, ordenar, seleccionar, transformaciones, resúmenes agrupados y transformaciones agrupadas.

4.  Manipulación de datos.

    -   Importación y orígenes de información: texto plano, API, bases de datos, Web scraping.
    -   Datos ordenados: pivotar, separar y unir, valores faltantes.
    -   Datos relacionales: uniones (joins) de transformación y filtrado.
    -   Manejo de strings y expresiones regulares. Manipulación de factores y fechas.

5.  Elementos de la programación.

    -   Estructura de código. Pipes, pasos intermedios, sobrescribir, composición funciones. 
    -   Funciones, argumentos, condicionales, estilo de código.
    -   Iteraciones. Bucles for, funcionales, map.

6.  Modelamiento.

    -   Conceptos básicos: predicción, error, sesgo, métricas de evaluación.
    -   Modelos de Regresión: Lineal y Logística.
    -   Árboles de decisión.
    -   Random Forests. Ideas tras Bagging y Boosting.
    -   Importancia de variables.
    -   Modelos de Series de Tiempo.
    -   Métodos no supervisados, métodos de clustering.

7.  Comunicación de resultados.

    -   Reportería automática con Rmarkdown y HTMLWidgets.
    -   Desarrollo aplicaciones web con shiny.


## Slides

```{r, results='asis'}
slides_files <- dir("slides", full.names = TRUE)  |> 
  stringr::str_subset(".html") |> 
  stringr::str_subset("99", negate = TRUE)

slides_url <- file.path(
  "https://jbkunst.github.io",
  "usach-ingemat-intro-elementos-ds-202201",
  slides_files
  )

slides_nms <- slides_files |> 
  stringr::str_replace("html$", "Rmd") |> 
  purrr::map(rmarkdown::yaml_front_matter) |> 
  purrr::map(purrr::pluck, "subtitle") |> 
  stringr::str_remove("^[0-9]+") |> 
  # stringr::str_remove("\\.html$") |> 
  stringr::str_replace_all("\\-", " ") |> 
  stringr::str_trim()

# n <-  "R Rstudio Copy Paste"
# u <- "https://jbkunst.github.io/usach-ingemat-intro-elementos-ds-202201/01-R-Rstudio-copy-paste.html"

purrr::walk2(slides_nms, slides_url, ~ {cat(stringr::str_glue("1. [{ n }]({ u })", n = .x, u = .y)); cat("\n")})
```


## Dinámicas de clase

### Online
  - Objetivo principal: Mostrar contenidos, ejemplos y fuentes de información. Programar en conjunto (pair programming).
  - Horario: Miércoles 18.45-20.10 
  - Lugar: Via google meet https://meet.google.com/upx-rxan-vwt


### Presencial
  - Objetivo principal: Realizar ejercicios, responder dudas y repasar contenidos previos.
  - Horario: Jueves 17:10-18:40.
  - Lugar: Laboratorio 208. 

