---
title: "Tarea 1 - 2022 2do Semestre"
subtitle: "Introducción a los elementos del Data Science" 
output: 
  tufte::tufte_html: default
editor_options: 
  chunk_output_type: console
---

## Consideraciones en la entrega 

```{r, include=FALSE}
library(tidyverse)
```

- La tarea debe ser enviada en forma de script, por ejemplo `mi_archivo.R`.
- Al comienzo del script deben identificarse los integrandes del grupo, máximo 3.
- El script debe generar, en orden, los resultados solicitados. Agregando en forma 
de comentarios (`# los comentarios parten con #`) cualquier respuesta o información
adicional que se requiera. 
- El script debe ser reproducible. El archivo .R debe poder ejecutarse sin problemas por cualquier persona con el programa, siguiendo el orden lógico requerido para ello.
- La fecha de entrega es domingo 13 noviembre 2022. Por día se baja un punto.

## Datos a utilizar

Los datos con los cuales trabajaremos corresponden a salarios históricos de 
jugadores de baseball conteniendo el año de la información, el equipo, liga y 
el id del jugador.

Los datos están en el paquete [datos](https://cienciadedatos.github.io/datos/) y se puede acceder a ellos de la siguiente forma:

```{r}
library(tidyverse)
library(datos)

glimpse(salarios)

salarios <- as_tibble(salarios)

salarios
```


## Preguntas

Todas las preguntas valen 1 punto exceptuando los casos en que se indique lo contrario.

1. ¿Cuantos registros poseen los datos?
1. ¿Cuántos años de información contiene la tabla `salarios`?
1. ¿Cuántos jugadores únicos existen en la tabla?
1. Con los datos, obtenga el promedio de salario por año.
1. Calcule la cantidad de registros por año.
1. ¿Cuál(es) son los salarios más altos registrados en los datos?
1. (2 puntos) ¿Existen jugadores que aparecen más de una vez *por año*? En caso de que existan obténgalos, e indique por que sucede esto.
1. (2 puntos) Utilizando la tabla `salarios` y el resultado obtenido en *4.* calcule para cada registro en `salarios` la desviación porcentual del salario respecto al promedio del salario anual que corresponda. La desviación porcentual la definimos como: 

$$desviacionPorcentual = salarioJugador/salarioPromedioAnual$$

1. (2 puntos) De la tabla anterior obtenga el registro/salario que posea la mayor desviación porcentual en cada uno de los años.



