---
title: "IntroDS - Tarea 1"
output: 
  cleanrmd::html_document_clean:
    theme: new.css
editor_options: 
  chunk_output_type: console
---

<link rel="stylesheet" href="https://latex.now.sh/style.css">

## Consideraciones en la entrega 

```{r, include=FALSE}
library(tidyverse)
library(scales)

# datos:::translate("credit_data.yml") |> 
#   tibble::tibble() |> 
#   dplyr::rename_with(stringr::str_to_lower) |> 
#   dplyr::glimpse() |> 
#   readr::write_csv("data/datos_creditos.csv")


url <- "https://github.com/jbkunst/usach-ingemat-intro-elementos-ds-202201/raw/main/data/datos_creditos.csv"
datos <- read_csv(url)
```

- La tarea debe ser enviada en forma de script, por ejemplo `mi_archivo.R`.
- Al comienzo del script deben identificarse los integrandes del grupo, máximo 3.
- El script debe generar, en orden, los resultados solicitados. Agregando en forma 
de comentarios (`# los comentarios parten con #`) cualquier respuesta o información
adicional que se requiera. 
- El script debe ser reproducible. El archivo .R debe poder ejecutarse sin problemas por cualquier persona con el programa, siguiendo el orden lógico requerido para ello.
- La fecha de entrega es domingo 3 julio 2022. Por día se baja un punto.

## Datos a utilizar

Los datos con los cuales trabajaremos corresponden a  `r comma(nrow(datos))` ventas de productos financieros. Para cada operacion se tienen distintas variables medidas/observadas al momento del otorgamiento.

Los datos están en la siguiente url:

`r url`

Dentro de los datos se encuentra la columna `estado`, la cual indica si en el futuro el cliente dejó de pagar su deuda: `bueno` para los clientes que pagaron la deuda sin entrar en morosidad o `malo` para quienes quedaron morosos en algún momento.

De forma particular la cantidad de clientes `buenos` y `malos` considerando todos los registros disponibls se puede obtener con:

```{r, message=FALSE}
datos |> 
  count(estado)
```

Se define la _tasa de clientes malos_ como la cantidad de clientes malos sobre el conjunto de clientes considerados.

## Instrucciones/Preguntas

1. ¿Cuál es la tasa de clientes malos al considerar todos los registros?

```{r}
library(tidyverse)

url <- "https://github.com/jbkunst/usach-ingemat-intro-elementos-ds-202201/raw/main/data/datos_creditos.csv"
datos <- read_csv(url)

glimpse(datos)

summarise(datos, mean(estado == "malo"))
```

1. ¿Cuántos clientes poseen un trabajo freelance y estado civil divorciado?

```{r}
datos |> 
  filter(trabajo == "freelance", estadocivil == "divorciado") |> 
  nrow()
```

1. ¿Cual es la tasa de clientes malos en el subconjunto de clientes anterior?

```{r}
datos |> 
  filter(trabajo == "freelance", estadocivil == "divorciado") |> 
  summarise(mean(estado == "malo"))
```

1. De acuerdo a los datos, que porcentaje de cliente posee más gastos que ingresos.

```{r}
datos |> 
  filter(gastos > ingresos) |> 
  nrow()

datos |> 
  group_by(gastos > ingresos) |> 
  summarise(n = n()) |> 
  mutate(p = 100 * n/sum(n))
```

1. Genere un gráfico de dispersión entre edad y antiguedad ¿Qué se observa?

```{r}
ggplot(datos) +
  geom_point(aes(edad, antiguedad))
```

1. Genere un gráfico que muestre de mejor manera la relación entre edad y antiguedad.

```{r}
ggplot(datos) +
  geom_density_2d(aes(edad, antiguedad))

ggplot(datos) +
  geom_point(aes(edad, antiguedad), alpha = 0.1, position = position_jitter())
```

1. Obtenga la tasa de clientes malos de acuerdo a las categorías de la columna tipo de trabajo (`trabajo`). Argumente por que este resultado es esperable en el contexto bancario.

```{r}
datos |> 
  group_by(trabajo) |> 
  summarise(mean(estado == "malo"))
```

1. Genere un boxplot (https://tinyurl.com/ycxh2wnj) de edad según la variable estado. Explique que observa en le contexto de los datos utilizados.

```{r}
ggplot(datos) +
  geom_boxplot(aes(estado, edad))
```

1. Genere un gráfico de dispersión entre edad versus el monto del crédito solicitado (`cantidad`); agregue además una capa de suavizamiento con `geom_smooth`. Comente lo que observa y como ayuda la línea generada para entender como se relacionan los datos.

```{r}
ggplot(datos) +
  geom_point(aes(edad, cantidad)) +
  geom_smooth(aes(edad, cantidad))
```

